臺灣高等法院刑事裁定
110年度聲字第81號
聲  請  人  
即  被  告  鍾茂松





上列聲請人因違反貪污治罪條例等案件（本院109年度重上更二
字第25號），聲請解除扣押命令（禁止處分），本院裁定如下：
 
    主  文
臺灣新北地方檢察署檢察官就如附表所示金融機構帳戶扣押逾新
臺幣參佰壹拾萬元所為禁止處分命令應予撤銷。 
    理  由
一、聲請意旨略以：聲請人即被告鍾茂松前經臺灣新北地方檢察
    署（下稱新北地檢署）檢察官認其涉犯貪污治罪條例第5條
    第1項第3款對於職務上之行為收受賄賂共11次等罪嫌，犯罪
    所得為新臺幣（下同）310萬元，認附表所示被告所有之金
    融機構帳戶有依刑事訴訟法第133條予以扣押之必要，於民
    國104年5月12日，分別以新北檢榮公104偵4772字第37118、
    37119、37120號發函至彰化商業銀行板橋分行、華南商業銀
    行板新分行、臺灣銀行板橋分行，對被告所有如附表所示帳
    戶予以凍結、扣押，帳戶內之資金禁止處分，不准該帳戶使
    用，有前揭新北地檢署函文在卷可稽（見104年度偵字第477
    2號卷三第238-240頁），分別扣押之金額如附表所示，是以
    ，如附表所示之金融機構帳戶確有經檢察官因被告所犯上開
    罪嫌而為禁止處分之命令。惟查，本案檢察官所起訴之11項
    職務上收受賄賂罪之疑似犯罪所得為310萬元，其中1項已判
    決無罪確定，2項判決確定後，被告已遵期到案執行，其他8
    項幸蒙本次最高法院為有利發回，姑且不論本院審理後之判
    決結果為何，本案之犯罪所得最多即為310萬元，然新北地
    檢署檢察官凍結被告如附表所示帳戶之金額卻達1168萬9770
    元，有新北地檢署查扣犯罪所得檢視表在卷可稽（見104年
    度查扣字第317號卷第1-2頁），顯有超額扣押之事實，應僅
    凍結附表編號3「臺灣銀行板橋分行帳戶（內有333萬元）已
    足；而本案自104年扣押迄今，已查達5年餘，期間經歷繳回
    退休金、支出訴訟費用，家人已向親友借貸支應，如今被告
    已到案執行，家中復少了一條經濟來源，家中經濟陷入困窘
    ，且本案確無超額扣押之理由及必要，懇請就如「附表編號
    1、2」所示金融機構帳戶予以扣押所為禁止處分命令均予撤
    銷等語。
二、按可為證據或得沒收之物，得扣押之；扣押物未經諭知沒收
    者，應即發還，刑事訴訟法第133條第1項、第317條前段分
    別定有明文。又檢察官命令銀行凍結聲請人帳戶交易功能之
    法源依據，乃銀行法第45條之2第3項授權主管機關金融監督
    管理委員會訂定之「銀行對疑似不法或顯屬異常交易之存款
    帳戶管理辦法」第3條至第5條之規定，而檢察官命銀行禁止
    處分命令之發動及程序，與修正後刑事訴訟法第133條第5項
    「扣押命令」強制處分固不盡相同，但本質上均係國家機關
    在刑事偵查程序中，藉強制力暫時限制人民就特定財產權（
    在「扣押」為特定物之所有權，在「禁止處分命令」則係就
    特定債權等無體財產權）為特定處分行為，且均造成暫時剝
    奪人民行使特定財產權之結果，可見基本事實並無不同。是
    本諸體系及立法目的解釋，刑事訴訟法第142條第1項所定「
    扣押物」之範疇，自應配合修正後刑事訴訟法第133條之規
    定而為擴張解釋包含以發扣押命令就債權為禁止收取或處分
    之情形，亦即此時聲請人自得依據該項發還扣押物之相關規
    定，享有向法院請求解除銀行帳戶禁止處分命令之權利。
三、經查：
  ㈠新北地檢署檢察官因認聲請人即被告鍾茂松涉犯貪污治罪條
    例第5條第1項第3款對於職務上之行為收受賄賂等罪嫌，認
    附表所示金融機構帳戶有匯入收受之賄賂即犯罪所得，乃於
    104年5月12日以新北檢榮公104偵4772字第37118、37119、3
    7120號發函至彰化商業銀行板橋分行、華南商業銀行板新分
    行、臺灣銀行板橋分行，對聲請人向上開金融機構申請開立
    之銀行帳號予以凍結，該金融帳戶內款項不准該帳戶使用等
    情，此有新北地檢署104年5月12日新北檢榮公104偵4772字
    第37118、37119、37120號函在卷可稽（見104年度偵字第47
    72號卷三第238-240頁）。
  ㈡聲請人前揭涉犯貪污治罪條例第5條第1項第3款對於職務上之
    行為收受賄賂共11次等罪嫌，經新北地檢署檢察官於104年5
    月18日以104年度偵字第4772號偵查起訴，其後歷經原審法
    院（104年度訴字第472號判決）、本院（105年度上訴字第1
    697號、108年度上更一字第29號判決）、最高法院（107年
    度台上字第3722號、109年度台上字第746號判決）審理並發
    回，最高法院以109年度台上字第746號判決其中1項無罪確
    定（即被告被訴90年10月間不違背職務收賄部分）、2項有
    罪判決確定（即本院108年度上更一字第29號判決附表編號9
    、10部分），有臺灣高等檢察署109年6月3日檢執丁109執發
    一466字第1090000361號函憑卷可參（見本院卷第9頁），目
    前仍由本院審理中。本案經原審法院以104年度訴字第472號
    判決諭知上開共11次等罪未扣案犯罪所得財物之310萬元應
    追繳沒收，如全部或一部無法追繳時，以其財產抵償之，則
    前揭金融帳戶內款項超過310萬元之部分，確已無扣押之理
    由及必要，揆諸前開規定，自應撤銷如附表所示金融機構帳
    戶予以扣押超過310萬元部分所為之禁止處分命令。
四、綜上所述，聲請人請求解除扣押命令，尚無不合，應予准許
    ，本院應將新北地檢署檢察官就如附表所示金融機構帳戶予
    以扣押超過310萬元部分所為之禁止處分命令，均予撤銷。
五、據上論斷，應依刑事訴訟法第220條，裁定如主文。 
中　　華　　民　　國　　110 　年　　3 　　月　　17　　日
     　　　　　   刑事第二十三庭審判長法　官  許永煌
                                      法　官  雷淑雯
                                      法　官  吳定亞
以上正本證明與原本無異。
如不服本裁定，應於收受送達後五日內向本院提出抗告狀。
                                      書記官  郭侑靜
中　　華　　民　　國　　110 　年　　3 　　月　　18　　日
附表：
 銀行及帳號 金額（新臺幣） 新北地檢署 禁止處分函文 1 彰化商業銀行板橋分行 帳號：0000-00-00000000 211萬9812元 104年5月12日 新北檢榮公104偵4772字第37118號 2 華南商業銀行板新分行 帳號：000-00-0000000 623萬9948元 104年5月12日 新北檢榮公104偵4772字第37119號 3 臺灣銀行板橋分行 帳號：000-000-000000  333萬0010元 104年5月12日 新北檢榮公104偵4772字第37120號 總額  1168萬9770元（被告誤載為1166萬9770元）